【裁判字號】    89,簡上,78
【裁判日期】    890809
【裁判案由】    拆屋還地等
【裁判全文】
臺灣彰化地方法院民事判決  八十九年度簡上字第七八號
    上   訴  人  辛    ○
    被 上訴  人  戊 ○ ○  .
                 乙 ○ ○  .
                 甲    ○  住.
                 庚 ○ ○  .
                 己 ○ ○  .
                 吳黃月里  .
                           住.
                 吳 文 評  .
                           住.
                 吳 麗 真  .
                           住.
                 劉吳妙華  .
                           住.
                 吳 惠 芳  .
                           住台北市○○區○○街五巷十三號
                 吳 麗 敏  .
                           住台北市○○區○○路一九九巷五七號
   兼右十一人共
   同訴訟代理人  丁 ○ ○  .
右當事人間請求拆屋還地事件，上訴人對於中華民國八十八年十二月二十二日本院北
斗簡易庭八十八年度斗簡字第三一０號第一審判決提起上訴，本院判決如左：
    主      文
上訴駁回。
第二審訴訟費用由上訴人負擔。
    事      實
甲、上訴人方面：
  一、聲明：(一)原判決主文第一項、第四項均廢棄。(二)右二項廢棄部分，被上訴人在
      第一審之訴及假執行之聲請均駁回。(三)第一、二審訴訟費用由被上訴人負擔。
  二、陳述：除與原審判決記載相同者，予以引用外，並補述略稱：
      上訴人所有之磚造房屋坐落彰化縣埤頭鄉○○段一一六地號、面積０‧００三
      九公頃之土地，上訴人願以合理價格向被上訴人承購；又上開房屋經專家估價
      約值新台幣（下同）五十萬元左右，為免上訴人蒙受重大損失，被上訴人理應
      補償上訴人拆屋還地之損失等語。
  三、證據：援用原審之立證方法。
乙、被上訴人方面：
  一、聲明：如主文所示。
  二、陳述：除與原審判決記載相同者，予以引用外，並補述略稱：
    (一) 被上訴人丙○○於訴訟程序進行中，即民國八十九年五月十一日死亡，其妻
       吳黃月里、長子吳文評、長女劉吳妙華、次女吳惠芳、三女吳麗敏、五女吳
       麗真，均未拋棄繼承權，爰依法承受訴訟。
    (二)縱如上訴人所言，其已獲得被上訴人丁○○之被繼承人吳媽超同意在上開土地
      上建屋居住，然當時全體共有人並未將上開土地全部交予吳媽超分管，吳媽超
      一人自無權將上開土地同意上訴人建屋。
    (三)已登記不動產所有人之除去妨害請求權，並無民法第一百二十五條消滅時效之
      適，縱認上訴人在上開土地無權占有建屋逾十五年以上，被上訴人仍得依法請
      求拆屋還地，以除去妨害。
    (四)上開土地係被上訴人之祖產，被上訴人均不願意出售，上訴人稱願以合理價格
      承購該地，並非合法上訴理由。
    (五)上訴人係無權占有者，既欠缺合法權源，自不得向被上訴人請求分文補償金。
  三、證據：除援用原審之立證方法外，並補提繼承系統表一份、戶口登記簿謄本一
      份、戶籍謄本四份為證。
    理      由
一、被上訴人於原審起訴主張坐落彰化縣埤頭鄉○○段一一六、一一六─一地號土地
    （原為同一筆土地，八十八年六月十六日經主管機關逕為分割）、面積為０‧０
    一一０公頃為彼等共有，被上訴人於八十二年、八十三年間，為領取政府徵收地
    上物補償金，未經彼等同意，無權占用上開土地，搭建磚造建物，迭經請求拆除
    未果等情，爰本於所有人之物上請求權，請求上訴人拆除如後附土地複丈成果圖
    所示甲部分面積０‧００三九公頃之磚造建物，並將土地返還，另本於不當得利
    返還請求權，請求上訴人應返還自八十三年九月一日起八十八年八月三十一日止
    五年間相當於租金之利益十二萬元等語。（原審判令上訴人拆屋還地，並應給付
    被上訴人二千二百九十五元，駁回其餘請求，被上訴人對其敗訴部分，並未聲明
    不服）
二、上訴人對於占用前開土地搭蓋磚造建物乙節並不爭執，惟辯稱：搭蓋上開建物業
    經原共有人吳媽超之同意，且伊建屋迄今已逾十五年等語資為防禦方法。
三、按所有人對於無權占有，得請求返還之；有妨害其所有權者，得請求除去之，民
    法第七百六十七條有明文。本件被上訴人主張之右揭事實，業據被上訴人於原審
    提出土地登記簿謄本為證，且上訴人亦自認於右開土地建屋居住等情，復經原審
    法院會同彰化縣北斗地政事務所派員勘測屬實，分別製有勘驗筆錄及土地複丈成
    果圖在卷可稽，自堪信為實在。至於上訴人抗辯其經原所有人吳媽超即被上訴人
    丁○○之被繼承人之同意，為被上訴人所否認，上訴人並未舉證以實其說，自難
    採信。準此，被上訴人自得本於上開法律規定，請求上訴人拆屋還地。次按已登
    記之不動產所有人之回復請求權及除去妨害請求權，並無民法第一百二十五條規
    定消滅時效之適用，大法官會議著有第一０七號、第一六四號解釋。本件上訴人
    所稱伊占有上開土地建屋已逾十五年乙節縱然屬實，惟上開土地並非未經登記之
    土地，業如前述，揆諸前開大法官會議解釋意旨，被上訴人之回復請求權及除去
    妨害請求權自無因十五年間不行使而消滅之理。又按無權占有他人土地，可能獲
    得相當於租金之利益為社會通常之觀念，所有權人得請求返還，最高法院六十一
    年台上字第一六九五號判例可資參照。本件上訴人無權占有上開土地，業如前述
    ，被上訴人自得請求返還相當於租金之利益。原審依上開二筆土地地目均為田，
    等則七，編定使用種類均為特定農業區農牧用地，屬於耕地，因而適用耕地三七
    五減租條例第二條第一項之規定「其地租租額不得超過主要作物正產品全年收獲
    總量千分之三七五」，並參酌彰化縣埤頭鄉公所八十八年十一月二十三日埤鄉字
    第一０五二四號函「彰化縣田七等則正產物稻穀每台甲每年收獲量為九千五百五
    十台斤」，及被上訴人陳明稻穀近五年交易價格每百台斤約一千二百元，與上訴
    人占用面積為０‧０一一０公頃（含嗣後為政府徵收作道路用地之同段一一六─
    一號土地、面積０‧００七０公頃），據以核算上訴人前揭五年期間所受相當於
    租金之利益為二千二百九十五元，應返還被上訴人，揆諸前開判例意旨，並無不
    合。又上訴人就上開土地無任何正當權源，業如前述，且被上訴人未同意出售上
    開土地，則上訴人陳稱希望購買上開土地，或抗辯被上訴人應給付五十萬元之補
    償金云云，洵屬無據。
四、從而，原審判決命上訴人應將上開建物拆除，並將土地返還被上訴人，及返還二
    千二百九十五元之不當得利，並依被上訴人之聲請，酌定相當擔保金額准許宣告
    假執行，而為被上訴人勝訴之判決，即無不合，上訴意旨指摘原判決不當，求予
    廢棄改判，核無理由，應予駁回。
據上論結，本件上訴為無理由，依民事訴訟法第四百三十六條之一第三項、第四百四
十九條第一項、第七十八條，判決如主文。
中      華      民      國    八十九    年      八      月      九      日
                              臺灣彰化地方法院民事第二庭
~B審判長法  官  羅培昌
~B      法  官  李水源
~B      法  官  陳正禧
又正本係與原本無異。
本判決不得上訴。
~B   法院書記官 李  巧
中      華      民      國    八十九    年      八      月        十      日


司法院資訊處製作；財團法人民間司法改革基金會備份。
